【裁判字號】    88,訴,2015
【裁判日期】    890429
【裁判案由】    詐欺
【裁判全文】
臺灣臺中地方法院刑事判決                        八十八年度訴字第二０一五號
    公  訴  人  台灣台中地方法院檢察署檢察官
    被      告  黃○○
    選任辯護人  常照倫
    被      告  戊○○
                宙○○
                申○○
右列被告因詐欺案件，經檢察官提起公訴（八十八年度偵字第五八九０、一三九四七
號），本院判決如左：
    主  文
戊○○、宙○○共同以犯詐欺罪為常業，各處有期徒刑壹年陸月。
黃○○免訴。
申○○無罪。
    事  實
一、戊○○、宙○○、黃○○（業經判決確定）共同意圖為自己不法之所有，自民國
    （下同）八十七年間起，在台中市○○路○段一三三之一號開設「雅客計程車」
    招呼站，僱用不知情之唐美娜擔任出納，申○○負責收帳，對外召集俗稱「日日
    會」之互助會四十餘組，並以之為常業。其方式係由其戊○○、宙○○、黃○○
    輪流擔任會首，每組會員六十至九十人不等，會款每日新台幣（下同）八百至一
    千元，每日在上址開標。為因應會員人數眾多，並提供０四─0000000號
    電話供會員競標，致使Ａ○○、辛○○等會員陷於錯誤而陸續入會，並遵期繳交
    會款。詎料戊○○、黃○○、宙○○等人收取會款後，佯稱如數交付得標人，實
    則侵吞入己，朋分花用。嗣於八十七年十二月間宣布止會，會員辛○○、午○○
    、Ｂ○○、地○○、玄○○、宇○○、子○○、寅○○、卯○○、辰○○、酉○
    ○、戌○○、天○○、亥○○、乙○○、壬○○、丁○○、未○○、丑○○、丙
    ○○、庚○○、己○○、Ｃ○○、Ｄ○○、癸○○、Ｅ○○、甲○○、巳○○、
    Ａ○○等二十九人催討會款無著，始知受騙。
二、案經辛○○、午○○、Ｂ○○、地○○、玄○○、宇○○、子○○、寅○○、卯
    ○○、辰○○、酉○○、戌○○、天○○、亥○○、乙○○、壬○○、丁○○、
    未○○、丑○○、丙○○、庚○○、己○○、Ｃ○○、Ｄ○○、癸○○、Ｅ○○
    、甲○○、巳○○、Ａ○○訴由台灣台中地方法院檢察署檢察官偵查起訴。
    理  由
一、訊據被告戊○○、宙○○、黃○○固然坦承召集互助會及無力繼續經營而提前停
    會之事實，然均辯稱並無詐欺意圖，純係經營規模日漸龐大，若干會員得標後即
    拒付會款，以致資金調度週轉不靈等語。右揭犯行業據告訴人等於偵、審中指證
    歷歷，另查：
    被告戊○○、宙○○辯稱渠等原於上址經營「雅客計程車」招呼站召集互助會
      ，嗣因週轉不靈而於八十七年六月三日全數頂讓予被告黃○○，並提出讓渡書
      一紙為據。惟依「日日會」名單所載，其中編號Ａ１８、１９、２１、２２號
      ，於八十七年十一月間起會之互助會，仍以戊○○擔任會首，顯見被告戊○○
      辯稱業已讓渡予被告黃○○云云，要與事實不符。再查被告黃○○辯稱其未經
      手，乃係被告宙○○、戊○○等處理，開標亦由戊○○主持；被告宙○○、申
      ○○則稱係由被告戊○○主持開標；被告戊○○、申○○復稱發放會款係由被
      告黃○○、宙○○負責等語。綜合被告等上開供述，被告戊○○、宙○○辯稱
      已將互助會頂讓被告黃○○云云，純屬卸責之詞，自難採信。
    證人唐美娜於偵查中證稱被告戊○○、宙○○、黃○○均曾經收會款，領款則
      向被告宙○○或黃○○領取，停標後仍繼續收取款項等語，顯見被告戊○○、
      宙○○、黃○○明知「日日會」業已停會，猶繼續收取會款，嗣於偵、審中復
      始終無法提出「日日會」各組得標記錄及帳冊，彼等利用「日日會」會員眾多
      互不熟識，多以化名入會聯繫困難之特性，連續向多名會員詐取會款後，即以
      停會為由拒絕給付會款，渠等為自己不法所有之意圖至為灼然。
    至其辯稱因遭其他會員倒會以致無力清償等語，然而始終無法查報特定會員姓
      名以供本院查核，亦無任何追償債務之憑證，所述顯非事實。尤依偵查卷附聘
      任法律顧問之證書相片所示，被告戊○○、宙○○即係實際負責「日日會」召
      募、開標、財務，渠等辯稱並不知情云云，要非可採。被告戊○○、宙○○、
      黃○○組織高達四十餘組之「日日會」，每日開標，金額龐大，顯係以此為常
      業，事證明確，被告戊○○、宙○○、黃○○等犯行均堪認定。
二、核被告戊○○、宙○○、黃○○所為，均係犯刑法第三百四十條之常業詐欺罪，
    被告戊○○、宙○○及黃○○間，就常業詐欺犯行部分有犯意聯絡及行為分擔，
    應依共同正犯論處。渠等同一常業詐欺犯行，同時致使多數告訴人陷於錯誤而交
    付會款，應依想像競合犯之規定從一重處斷。被告黃○○部分之詐欺犯行，前經
    本院八十八年度自字第五七八號判決確定在案，前開自訴意旨所指詐欺犯行與本
    案公訴意旨所指詐欺犯行係屬同一案件，業據本院調卷核閱屬實，揆諸刑事訴訟
    法第三百零二條第一款之規定，應為被告黃○○免訴之諭知。爰審酌被告戊○○
    、宙○○詐欺取財之時間既久，金額亦高，被害人眾多，犯罪後迄今猶未與被害
    人達成和解等一切情狀，各量處如主文所示之刑。
三、公訴意旨另認被告申○○亦與被告戊○○、宙○○、黃○○共同常業詐欺一節，
    無非即以被告申○○於八十七年十二月間停標後，仍向會員收取會款為據。然查
    被告申○○係受僱於被告戊○○、宙○○、黃○○等，負責收取會款，業據被告
    戊○○、黃○○、宙○○等及證人李承宗供承無訛，被告黃○○亦稱：「何人參
    加，都是戊○○事先寫好，宙○○是負責發錢。我出二百五十萬元是頂讓黃進忠
    的部分，我是和戊○○和宙○○繼續經營。」（參見本院八十九年三月十五日審
    理筆錄）等語。收取會款既為被告申○○之業務，自難徒憑收取會款之事實，即
    認被告申○○與被告戊○○、宙○○、黃○○間具有犯意聯絡及行為分擔。況經
    詳查各組「日日會」會首之記載，並無被告申○○列名會首之記錄，足見被告申
    ○○辯稱其僅負責收款等語非虛。此外本院查無其他積極證據足以為被告申○○
    不利之認定，自應為無罪之諭知。
四、被告所涉常業詐欺犯行，嗣於八十八年二月五日修正公布，惟其刑度並無差別，
    比較新舊法後，仍應適用裁判時之法律，併此敘明。
據上論斷，應依刑事訴訟法第二百九十九條第一項前段、第三百零一條第一項、第三
百零二條第一款、刑法第二條第一項前段、第三百四十條、第二十八條、第五十五條
，判決如主文。
中      華      民      國    八十九    年      四      月    二十九    日
                                      台灣台中地方法院刑事第一庭
                                            法  官  張  升  星
右正本證明與原本無異。
如不服本判決，應於判決送達後十日內，向本院提出上訴狀上訴於台灣高等法院台中
分院（須附繕本）。
                                            書記官
中      華      民      國    八十九    年      四      月    二十九    日
附錄法條：
刑法第三百四十條：以犯前條之罪為常業者，處一年以上七年以下有期徒刑，得併科
五萬元以下罰金。


司法院資訊處製作；財團法人民間司法改革基金會備份。
